【裁判字號】    85,台上,2202
【裁判日期】    850509
【裁判案由】    妨害自由
【裁判全文】
最高法院刑事判決                              八十五年度台上字第二二○二號
    上 訴 人  台灣高等法院檢察署檢察官
    被    告  甲○○
右上訴人因被告妨害自由案件，不服台灣高等法院中華民國八十四年四月二十九日第
二審判決（八十四年度上訴字第一三○四號，起訴案號：台灣板橋地方法院檢察署八
十三年度偵字第一一三○九號等），提起上訴，本院判決如左：
    主  文
原判決關於甲○○妨害自由部分撤銷，發回台灣高等法院。
    理  由
本件原判決關於被告甲○○妨害自由部分，認定被告於民國八十三年五月三十日下午
四時三十分許，駕車至台北縣板橋市○○路與漢民路交岔口附近，等候已與其斷絕友
誼關係之女友楊京寶，於見楊京寶至該處三○七號公車站牌時，即上前強拉，意欲強
制其上車，因楊京寶使力掙脫搭上公車而未遂，詎被告竟仍駕駛自己之車尾隨公車之
後，迨見楊京寶下公車，亦跟隨下車追趕而上，基於同前之犯意，將其拉行至三十公
尺距離之停車處，欲強逼上車，使其行無義務之事，適當時有警員走近，始放手任由
楊女離去。復基於概括犯意，於八十三年六月十六日晚上十一時三十分許，至板橋市
○○路二五一號楊京寶住處附近，候楊京寶返家行經該處，上前緊抓其雙臂不放，強
行拉扯，不讓其回家，因楊女呼救，乃又對其脅迫稱：如再喊救命就打妳等語，以此
強暴脅迫方法，將被害人拉至鄰近樓梯間內，強行抱住，其間楊京寶雖為掙扎，終未
得脫，且因而使自己之雙臂擦傷及瘀斑，旋經路人林隆盛發覺告知及時趕來之楊女家
人上前解圍，始將楊女釋放等情，因而維持第一審論處被告連續以強暴脅迫妨害人行
使權利罪刑之判決，駁回檢察官及被告此部分之上訴，固非無見。惟按刑法第三百零
四條之強制罪，重在保護個人之意思自由；而第三百零二條所列剝奪人行動自由罪，
則重在保護個人之行動自由。故如行為人以使人行無義務之事或妨害人行使權利為目
的，而其強暴脅迫已達於剝奪人行動自由之程度，即應成立第三百零二條剝奪人行動
自由罪，不再依第三百零四條論處。本件原判決事實欄記載被告於八十三年六月十六
日深夜，將楊京寶拖拉至樓梯間內強行抱住，任憑楊女掙扎肇致雙臂擦傷、瘀斑，仍
不得脫困，及至其家人趕來解圍始予釋放等情，如果無訛，則被告所為，應已達於剝
奪楊京寶行動自由之程度，乃其判決理由復以被告所為，未達此一程度，進而維持第
一審變更起訴法條，改依強制罪論處罪刑之判決，致其判決所認定之事實，與其所適
用之法條及判決理由均有齟齬，而有事實不明之情形，本院自無從為適用法律當否之
判斷。上訴意旨執此指摘原判決違背法令，非無理由，應由本院將原判決關於被告甲
○○妨害自由部分（即原判決強制罪部分）撤銷，發回更審。案經發回，關於被告最
後犯罪地究為中正路之二四五號、二四七號間之樓梯間，或為二四三號、二四五號間
之樓梯間，宜一併查明，附此說明。
據上論結，應依刑事訴訟法第三百九十七條、第四百零一條，判決如主文。
中      華      民      國    八十五    年      五      月      九      日
                              最高法院刑事第五庭
                                  審判長法官  黃  劍  青
                                        法官  林  增  福
                                        法官  林  文  豐
                                        法官  邵  燕  玲
                                        法官  楊  商  江
      右正本證明與原本無異
                                              書  記  官
中      華      民      國    八十五    年      五      月      十六    日


司法院資訊處製作；財團法人民間司法改革基金會備份。
